【裁判字號】    99,交上訴,61
【裁判日期】    991028
【裁判案由】    公共危險
【裁判全文】
臺灣高等法院高雄分院刑事判決        99年度交上訴字第61號
上  訴  人
即  被  告  甲○○
選任辯護人  郭蔧萱律師
上列上訴人因公共危險案件，不服臺灣高雄地方法院98年度交訴
字第27號中華民國99年5 月26日第一審判決（起訴案號：臺灣高
雄地方法院檢察署97年度偵字第28660 號），提起上訴，本院判
決如下：
     主  文
上訴駁回。
     事  實
一、甲○○領有普通小型車駕駛執照，於民國97年9 月3 日晚間
    8 時40分許，駕駛車牌號碼0129-LL 號自用小客車，沿高雄
    市苓雅區○○○路中正交流道下之西側便道，由北往南方向
    行駛，行近該西側便道與中正一路交岔路口而欲右轉由該西
    側便道旁通道駛往中正一路之際，疏未注意轉彎車應讓直行
    車先行即逕自右轉，致同向行駛於其右後方之西側便道的慢
    車道上由乙○○騎乘之308- CYX號重型機車把手，與周滿慶
    之小客車右後車身發生擦撞，乙○○所騎乘之機車因而傾倒
    向右滑行，致乙○○受有右上、下肢多處擦傷等之傷害（過
    失傷害部分，因乙○○撤回告訴，經原審判決不受理確定）
    。詎甲○○於肇事後，明知駕駛動力交通工具肇事致人受傷
    ，竟未留在現場察看乙○○傷勢，對乙○○採取必要之救護
    措施，亦未等待警方前往處理以釐清責任，即基於肇事逃逸
    之故意，駕駛上開小客車離開現場。嗣經乙○○報警並提供
    該小客車之車牌號碼供警方調查，始循線查獲上情。
二、案經乙○○訴由高雄市政府警察局苓雅分局報請臺灣高雄地
    方法院檢察署檢察官偵查起訴。
     理  由
壹、證據能力部分：
一、按刑事訴訟法第159 條之5 第1 項明定：「被告以外之人於
    審判外之陳述，雖不符前4 條之規定，而經當事人於審判程
    序同意作為證據，法院審酌該言詞陳述或書面陳述作成時之
    情況，認為適當者，亦得為證據。」，被告就乙○○以告訴
    人身分於警訊（含交通事故談話事故表）及偵查中未經具結
    之陳述，同意有證據能力，並捨棄對質詰問（本院卷36、37
    、47頁），審理時又未曾提及警偵訊時有何不法取供之情形
    ，亦無證據顯示乙○○於警偵訊之陳述係遭受強暴、脅迫、
    詐欺、利誘等外力干擾情形，或在影響其心理狀況致妨礙其
    自由陳述等不可信之情況下所為，本院認為適當作為證據，
    自有證據能力。
二、又被告以外之人於偵查中向檢察官所為陳述，除顯有不可信
    之情況者外，得為證據，刑事訴訟法第159 條之1 第2 項定
    有明文。查證人謝文彬、吳榮喜於檢察官偵查時所為陳述，
    業於供前具結，有證人結文附卷可稽，又無不可信之情形，
    且證人吳榮喜於原審到庭接受詰問，已保障被告對質詰問權
    ，被告就謝文彬並捨棄對質詰問，證人謝文彬、吳榮喜於偵
    查中之陳述自有證據能力。
三、告訴人所提國軍高雄總醫院97年9 月4 日診斷證明書，係告
    訴人前往該院就診後，為證明所患疾病及病名，經從事醫師
    業務之人於業務上所製作之證明文書，尚無顯不可信之情況
    ，依刑事訴訟法第159 條之4 第2 款之規定，有證據能力。
四、傳聞法則乃對於被告以外之人於審判外之言詞或書面陳述，
    亦即針對被告以外之人於審判外以言詞或書面所為之供述證
    據而為之規範。卷附之照片乃以科學之方式，對於所拍攝內
    容為忠實且正確之記錄，非供述證據，係文書以外之證物，
    應有證據能力，並無刑事訴訟法第159 條第1 項規定適用。
五、卷附之車籍查詢資料、高雄市政府警察局苓雅分局道路交通
    事故現場圖，乃公務員職務上製作之紀錄文書、證明文書，
    係公務員依職權所為，與其責任、信譽攸關，若有錯誤、虛
    偽，公務員可能因此擔負刑事及行政責任，且該等文書經常
    處於可能受公開檢查之狀態，其正確性及真實之保障極高，
    而無顯不可信之情況，依刑事訴訟法第159 條之4 第1 款，
    應有證據能力。
六、又高雄市政府警察局苓雅分局之道路交通事故調查報告表，
    涉及警員判斷之事項，並因警員非屬鑑定人，難以適用刑事
    訴訟法第206 條之特別規定，亦不屬第159 條之4 傳聞證據
    之例外。又卷附員警利欣倚所製作之職務報告，亦屬被告以
    外之人於審判外之書面陳述，且該職務報告並非於例行性之
    公務過程中，基於觀察或發現而當場及時之記載，與刑事訴
    訟法第159 條之2 或第159 條之4 規定不合，原均無證據能
    力。然因被告、辯護人及檢察官於言詞辯論終結前，均已同
    意有證據能力（本院卷47頁），依刑事訴訟法第159 條之5
    第1 項規定，有證據能力。
貳、實體部分：
一、訊據上訴人即被告甲○○固坦承確於上開時間，駕駛小客車
    行經前揭地點，惟矢口否認有何肇事致人傷害逃逸之犯行。
    於原審時辯稱：我轉彎時並不知道有人跌倒或車子有碰撞，
    亦未聽到任何聲響，我的車子也沒有撞擊的痕跡。檢察官勘
    驗照片上該車右後方之痕跡，係本次車禍發生前，在臺北與
    人發生擦撞的結果，非本件擦撞痕跡，且該痕跡與乙○○的
    車子顏色及位置均不符。又若我要逃逸，就不會在車禍現場
    前之中正一路、輔仁路口之摩斯漢堡停留用餐約30分鐘才離
    開，況且我的車子有保全險，沒有肇事逃逸之動機云云。嗣
    於本院審理時，並再補稱：我要轉彎前，並未看到被害人在
    我的前方，且因已轉彎以致由後視鏡也無法看到後方車輛，
    兼以事發地昏暗又未被害人發生擦撞，所以我並未看到受害
    人滑倒。又因我所駕之小客車為2008年1 月出廠的新車並緊
    閉車窗，因此也未聽到機車滑倒時的聲音。我是為接聽手機
    來電，才在轉至中正路後約15公尺處停車及下車走動，並非
    下車查看車損情形；調解時，是因自認倒楣才賠償被害人3
    萬元云云。
二、經查：
(一)、被告周漢於上開時地駕駛小客車與被害人乙○○所騎乘之機
    車擦撞，致被害人乙○○受有前揭傷害，然被告於發生擦撞
    後並未停車及留在現場，而逕自開車離去乙節，業據證人乙
    ○○於警詢時證稱：我於97年9 月3 日20時40分許，在高雄
    市苓雅區○○○路與高速公路西側便道與人發生車禍；我騎
    乘重機車車號308-CYX ；對方駕駛自小客車，車號0129LL，
    VOLVO 銀灰色轎車；我當時行駛在高速公路西側便道（北向
    南直行）至中正一路口時，對方本來行駛在我左前方，忽然
    在我前面右轉往中正一路東向西駛去，我因煞車不及，對方
    小客車右後方直接撞到我左邊機車把手，倒地致右手右腳受
    傷，對方在肇事後往中正一路東向西直行；因現場燈光很亮
    ，而該部自小客車有停頓一下，所以我敢肯定與我發生車禍
    的自小客車車號是0129 LL 等語（警卷3 至4 頁）；及於原
    審證稱：當時是我從便道直走，當時我是綠燈，而有部VOLV
    O 銀灰色汽車要從高速公路下來，他沒有打方向燈就直接右
    轉，我就被他拖著走，有剎車但來不及了；不知道是我的機
    車鏡子，還是手把那邊，與他的右後車門那邊碰到，然後就
    被拖著走。我就滑過去護欄就停住了，汽車有踩煞車，但後
    來又開走，踩煞車是在我人與車滑到護欄時我有看到煞車燈
    ；我第一時間停下來剎車燈亮時，我有看到他的車牌；我看
    他踩煞車燈時以為他會停下來，但他沒有（汽車擦撞你之後
    ，你機車倒地之後，在那之後還有無其他車輛經過？）沒有
    等語（原審交訴卷59至61頁）。又證人吳榮喜於偵訊時結證
    稱：（97年9 月3 日晚上8 時40分，在高市○○○路與高速
    公路西側便道是否看到車禍？）有，我當時人在高速公路西
    側便道天橋旁人行道上，聽到機車倒地滑行聲，很大聲，我
    回頭看，看到在西側便道右轉中正一路的轉彎道上，有一機
    車人車倒地，一輛汽車往前開走；我步行右轉到中正一路上
    ，發現剛駛離的車輛就停在中正一路上即該轉彎不遠，距離
    肇事地點約15公尺，該汽車駕駛人停車並下車往後走到汽車
    右後方，查看有無車損，查看後再上車開走，該人年約5 、
    60歲，體型微胖、頭髮白白的，我有記下該汽車車號告訴騎
    士；（你聽到倒地聲，往肇事地點看，還有無看到其他車輛
    行經過肇事地點？）沒有等語（偵卷46、47頁）。嗣於99年
    3 月24日原審審理時，吳榮喜雖證稱因時隔已久致已忘記，
    但仍稱其有將看到的汽車車牌告知騎士，且於偵查中所述該
    人年約5 、60歲，體型微胖、頭髮白白的等語為實在（原審
    交訴卷56、57頁）。況且，另一證人謝文彬於偵查中亦證稱
    ：我當時開計程車在肇事地點天橋旁空地休息，我聽到叭（
    機車滑地聲）一聲，我轉頭去看，看到一輛機車倒地滑行，
    旁邊有一輛汽車順勢跟著走（該處是一轉彎），後來汽車駛
    離，我就趕緊上前幫忙查看該滑行的機車騎士等語（偵卷32
    頁）。故證人吳榮喜、謝文彬雖自始就均稱：渠等聽到聲音
    後才回頭，致不確定機車與汽車是否有擦撞（同上開筆錄）
    。然就「被害人機車傾倒後滑行時，旁邊確緊臨一輛汽車，
    該車旋即右轉至中正路」等情，吳榮喜、謝文彬、乙○○所
    述確均符合，並與被告所自承：其於上開時間駕車下交流道
    後右轉進入中正路等情節相吻合。再則，被告自承其下交流
    道轉彎時其前方並無機車（本院卷46頁），更與告訴人所稱
    原本騎在被告汽車右後方等語相符。尤有甚者，吳榮喜不僅
    記下汽車之車牌號碼，其所描述之汽車駕駛人的形貌年齡，
    也確與被告相當（參警卷21頁照片）。再參酌被告自承：「
    （你有在中正路停車，離肇事地點約十五公尺的地方嗎？）
    是的，我有停車講電話，然後我又往前開五十公尺吃摩斯漢
    堡（你是指你轉彎過去之後，有停車講電話？）是的」等語
    （本院卷56頁審理筆錄），更益證吳榮喜所稱因為汽車駕駛
    人於轉彎後不遠處停車及下車，其才見到駕駛人形貌等語非
    虛。從而，證人及告訴人所述情節既無明顯岐異及瑕疵，本
    案復有高雄市政府警察局苓雅分局道路交通事故現場圖、道
    路交通事故調查報告表(一)、(二)、高雄市政府警察局交通警察
    大隊事故談話紀錄表、事故現場及上開機車與自小客車之照
    片13張、被害人乙○○上開機車車損照片6 張，及國軍高雄
    總醫院附設民眾診療服務處診斷證明書1 紙可佐（警卷5 至
    17頁，偵卷8 至9 頁），上開事實應堪認定。
(二)、其次，被告雖稱其不知道被害人之機車倒地及受傷，且因其
    所駕之汽車為新車並緊閉車窗，以致在車內並未聽到機車滑
    倒時所生的聲響；為接聽手機才於轉至中正路後停車，及於
    接聽電話時下車走動；其有至摩斯漢堡用餐，車子也保全險
    ，沒有肇事逃逸之動機云云。然參酌證人吳榮喜所稱被告當
    時曾停車並下車察看有無車損一節，已可見被告對於有發生
    擦撞一事應知之甚詳，否則若無擦撞且被告亦不知悉，則被
    縱須接聽手機來電亦無須下車，更無查看無車身之必要。再
    則，新車因車體結構及機件較為密合，引擎聲也較低，故新
    車車內之雜音原本就較老舊車輛小。況且駕駛人於行車過程
    中，須遵守交通警察之手勢或哨音指揮，及留意道路上其他
    汽機車所按鳴之喇叭聲，故車輛之設計上絕無採高度隔音標
    準以致在車內全然無法聽聞車外之哨音或喇叭聲的可能性。
    依一般人之日常生活經驗，坐在車內停等紅燈時，甚至可輕
    易聽到同在旁邊停等紅燈之機車所發出之引擎聲。是車禍發
    生時，機車倒地向前滑行過程中所產生的音量，不僅比喇叭
    聲大，更遠較員警或小學導護人員之哨聲音量更大。何況，
    吳榮喜、謝文彬均明確證稱：被害人機車倒地滑行之聲音極
    大，渠等在天橋處仍有聽到聲音才回頭查看等語，則本案被
    告與被害人之汽機擦撞時，音源距被告之車極近，衡情被害
    人機車倒地過程，被告實無全未聽聞任何聲響的可能。故被
    告主觀上就車禍肇事等情，應有認識。其次，被告轉至中正
    路後約十五公尺就停車及下車，其停車處距肇事地點不遠（
    如前述）。參以事故發生時，證人吳榮喜、謝文彬係在肇事
    地點附近之天橋旁休息（參偵卷32、46頁），而員警即證人
    利欣倚並證稱：排班計程車位置在天橋處，車禍發生地點在
    轉彎處，距離約20、30公尺等語（原審交訴卷41頁）。是以
    吳榮喜、謝文彬所在之處，尚能查覺及看到被害人倒地受傷
    之情形，而被告停車處距肇事地又更為接近，衡情被告應能
    知悉及查覺被害人倒地，而常情上機車騎士於倒地滑行過程
    幾難幸免無任何傷害。從而，被告主觀上就「致人受傷」事
    實，應有所認識。至於事後被告雖至摩斯漢堡用餐，仍無礙
    其構成肇事逃逸之犯行；而車輛是否有保險，與其是否有肇
    事逃逸之動機並無必然關連，尚無法僅以車輛有保險一節，
    即遽為被告有利之認定。
(三)、又被告之自小客車右側2 個車門上下均無明顯擦撞痕跡，除
    在該車右後車門門把下方即離地60公分處，有一處寬約5 公
    分之淺狀撞擊痕，該撞擊痕下方約10公分距離，有一處約55
    公分之條狀膠狀物，另右側後輪胎鋼圈離地約50公分處，有
    刮痕處處等情，業經檢察官會同被告勘驗屬實，並有履勘筆
    錄及履勘照片16張可參（偵卷10至26頁）。被告雖辯稱：上
    開痕跡係其於車禍發生前與他人發生擦撞之結果云云，然被
    告於原審審理時卻又稱：「（你剛剛說你曾經在台北與人發
    生擦撞？）是在停車場停車時不小心刮到。」等語（原審交
    訴卷43頁），前後所述顯不一致，且未提出任何其與他人擦
    撞之時、地、人或其他具體事證以資證明，是其所辯尚難遽
    信。至於上開痕跡之成因，雖乏專業機構之鑑定報告，致尚
    未能遽認是因本次車禍所致生。但參酌前揭告訴人證述之內
    容，及謝文彬所述：「（有無聽到汽車撞擊聲？）沒有，是
    機車滑行的聲音」等語（偵卷32、33頁），仍堪信本件車禍
    中，受害人之機車與被告之小客車，顯為輕微擦撞而非強烈
    碰撞，故不論被告之車身有無受損或殘留相關跡證，均尚難
    遽認告訴人所述為虛假。況且，被告下交流道後未禮讓慢車
    道上直行的被害人機車先行，就逕自右轉中正路，致被害人
    不及反應而生本件車禍，被告原本就已違反道路交通安全規
    則第102 條第1 項第7 款：汽車行駛至交岔路口時，轉彎車
    應讓直行車先行之規定而有過失。是以，被告就車禍之發生
    確有過失無訛。
(四)、又本院審理時，被告雖質疑證人是告訴人自己找來的云云，
    並聲請送成功大學鑑定兩車有無發生擦撞，及當時被告能否
    知悉有發生擦撞。然１、告訴人於警訊時就已告知員警有2
    位證人，員警利欣倚並陪同被告到現場訪查，得知其中一位
    就是謝文彬等情．業據利欣倚證述在卷（原審交訴卷40頁）
    ，並有97年11月14日職務報告可佐（偵卷29頁）。故上開2
    位證人顯非臨訟杜編的證人，且渠等既為計程車司機又在肇
    事地附近排班，則目睹肇事經過亦與常情相符。況吳榮喜、
    謝文彬與被告素不相識，又無任何宿怨仇隙，與被害人亦非
    故舊親誼，衡情自無羅織誣陷被告之理。何況由證人吳榮喜
    、謝文彬自始就稱：係聽到聲音後才回頭，不知兩車有無擦
    撞等語（如前所述），而未刻意附和告訴人說詞指稱兩車確
    有相撞，益見渠等並無意刻意迴護告訴人。２、被告未禮讓
    直行車逕自右轉致生本件車禍，且參酌各該證人證詞，已足
    認其主觀上就肇事致人受傷之事實有所認識，均已詳述如前
    ，故本案應無送鑑定之必要。
(五)、綜上所述，本件事證明確，被告犯行堪以認定，應依法論科
    。
三、核被告所為，係犯刑法第185 條之4 之肇事致人傷害逃逸罪
    。原審認被告罪證明確，因而適用刑法第185 條之4 、第41
    條第1 項前段規定，並審酌被告於肇事致人受傷後，未停留
    現場救助傷者，反而駕車逃逸，所為實不足取，犯後復未能
    坦承犯行，猶推諉其責，態度難認良好，惟念及其已與被害
    人達成和解，有和解筆錄1 份附卷可憑（見原審交訴字卷15
    、16頁）等一切情狀，量處被告有期徒刑6 月，及諭知易科
    罰金之折算標準，其認事用法，核無不合，量刑亦屬允當。
    又被告上訴意旨，仍主張「經比對兩車之擦痕顏色與位置，
    及依謝文彬、吳榮嘉之證詞，均無法證明被告與被害人之汽
    機車發生擦撞；而被告轉至中正一路後，係為接聽手機來電
    才下車及前後走動，並非查看車損情形，是本案並無證據證
    明兩車相撞；況且縱認發生擦撞，亦因天色昏暗且緊閉車窗
    致被告無從查覺，故被告主觀上就肇事致人受傷之事實並無
    認識，而無肇事逃逸之故意」等語，否認犯罪，指摘原判決
    不當，為無理由，應予駁回。辯護人雖稱本案已達成和解，
    若認有罪希望宣告緩刑等語，然本院審酌，被告前即曾因違
    反稅捐稽徵法案件，於91年1 月24日經判處徒刑及諭知緩刑
    確定，竟不知警惕仍未守法而於本件車禍肇事致人受傷後，
    為規避民刑事責任而逃逸，惡性非輕。雖被告業與被害人達
    成和解，然被告肇事後選擇逃逸以規避責任，自不宜因逃逸
    不成而與被害人和解，就予緩刑之寬典。否則無異於鼓勵駕
    駛人肇事後逃逸，逃逸不成再尋求和解。況於本案審理期間
    ，被告仍矢口否認犯罪，並無悔意，為此，認不宜再宣告緩
    刑。
據上論斷，應依刑事訴訟法第368 條，判決如主文。
本案經檢察官林應華到庭執行職務。
中    華    民    國    99    年    10    月    28    日
                  刑事第一庭    審判長法  官  周賢銳
                                      法  官  石家禎
                                      法  官  洪碩垣
以上正本證明與原本無異。
如不服本判決應於收受本判決後10日內向本院提出上訴書狀，其
未敘述上訴理由者，並得於提起上訴後10日內向本院補提理由書
狀（均須按他造當事人之人數附繕本）「切勿逕送上級法院」。
中    華    民    國    99    年    10    月    28    日
                                      書記官  林家煜

司法院資訊處製作；財團法人民間司法改革基金會備份。
